臺灣台中地方法院民事判決　九十三年度訴字第二五一二號
　　原　　　告　　乙○○○
　　訴訟代理人　　甘龍強律師
　　複　代理人　　楊盤江律師
　　被　　　告　　丙○○
　　訴訟代理人　　游琦俊律師
右當事人間請求返還不當得利事件，本院於民國九十四年三月一日言詞辯論終結，判
決如左：
    主    文
被告應給付原告新臺幣壹佰伍拾萬元，及自民國九十三年十二月一日起至清償日止，
按年息百分之五計算之利息。
訴訟費用由被告負擔。
本判決於原告以新臺幣伍拾萬元供擔保後，得假執行；但被告以新臺幣壹佰伍拾萬元
為原告供擔保後，得免為假執行。
    事實及理由
甲、程序方面：
    按訴狀送達後，原告不得將原訴變更或追加他訴。但請求之基礎事實同一者，不
    在此限，民事訴訟法第二百五十五條第一項但書第二款定有明文。本件原告起訴
    原係主張因受被告詐欺而為承買之意思表示，經依民法第九十二條第一項前段規
    定撤銷該意思表示，而依民法第一百七十九條不當得利之法律關係，請求被告應
    給付原告新台幣（下同）一百五十萬元及自起訴狀繕本送達翌日即民國九十三年
    十二月一日起至清償日止，按年息百分之五計算之利息，嗣於訴訟中追加物之瑕
    疵擔保法律關係，依解除契約回復原狀請求權，請求被告返還原告已付價金並遲
    延利息，揆其請求之基礎事實同一，依前揭法文意旨，應予准許。至於追加之訴
    之訴訟標的與原先之訴之訴訟標的，為預備的合併，即原先之訴訟標的，本院認
    原告主張為不可採時，始就追加之訴為審酌，核先敘明。
乙、實體方面：
壹、原告起訴主張：
一、原告於九十三年七月二日，與被告簽訂不動產買賣契約書，向被告買賣受坐落台
    中縣太平市○○○段三０六八地號林地（下簡稱系爭土地，買賣契約書誤載其地
    目為建），約定買賣總價五百九十八萬元，簽約當日給付一百五十萬元。系爭土
    地西南側有陡坡，當初被告聲稱其所有之系爭土地，全部位在該陡坡上方之平台
    上云云。但原告買受該土地後，經鑑界測量，其位在平台上之土地面積僅七五四
    一平方公尺，其餘一一九四平方公尺則位在西南側陡坡下方，兩者落差達十餘公
    尺。據地政人員告知，被告就該土地，數年前即曾有買賣糾紛，經鑑界測量云云
    ，是被告明知上情，卻故意為不實之告知，使原告誤信其告知（即系爭土地全部
    位在平台上），而為承買系爭土地之意思表示，原告因受被告詐欺而為承買之意
    思表示，經依民法第九十二條第一項前段規定撤銷該意思表示。按「無法律上之
    原因而受利益，致他人受損害者，應返還其利益；雖有法律上之原因，而其後已
    不存在者，亦同。」，民法第一百七十九條定有明文。本件系爭買賣，原告已經
    給付價款一百五十萬元，原告撤銷承買之意思表示後，買賣契約不復存在，被告
    取得該價款之法律上原因，亦不復存在，原告自得依民法第一百七十九條規定，
    請求被告返還該不當得利。
二、又被告於買賣時，聲稱其出賣之系爭土地全部位在陡坡上方之平台，但實際上，
    買賣土地甚大部分位在陡坡下，此種倩形，系爭土地欠缺被告保證之品質，自屬
    瑕疵，而此一瑕疵確定不能補正，則買賣土地雖未經交付原告，原告仍得主張被
    告應負物的瑕疵擔保責任，從而解除買賣契約，爰以九十四年一月七日準備書狀
    之送達，為解除契約意思表示之通知。契約解除後，被告自應將受領之價金返還
    原告。茲依民事訴訟法第二百五十五條第一項但書第二款規定，追加物的瑕疵擔
    保法律關係，依解除契約回復原狀請求權，請求被告返還原告已付價金並遲延利
    息。至於追加之訴之訴訟標的與原先之訴之訴訟標的，為預備的合併，即原先之
    訴訟標的，鈞院認原告主張為不可採時，始請就追加之訴為審酌。
三、被告於出售系爭土地前，向原告表明系爭土地全部位在陡坡上方之平台上，陡坡
    下方為其承租之國有林地，陡坡上下落差為十餘公尺，與全部土地均位在同一平
    面上，其價值有極大差異，在土地利用之規劃上，亦截然不同，因此，其屬物的
    瑕疵，自無可疑；而被告故意為不實告知，其屬詐欺，亦不待言。至原告購買系
    爭土地之前，雖曾到現場勘查，但被告聲稱該土地全部位在平台之上，原告在現
    場無從查知實際上土地有極大部分位在陡坡之下。因此，不得以原告於購買之前
    曾到現場勘查，而否定被告詐欺之事實，應不待言。又原告於九十三年七月二日
    水災後，由其夫發出存證信函，要求被告與原告洽談修復之道，當時原告尚未就
    系爭土地聲請鑑界測量，尚未得知系爭土地有甚大部分位在陡坡之下，自不可能
    於存證信函中提及此情。而被告催告原告付款時，原告委請律師覆函，表明依約
    須於完稅時原告始應給付第三期款，當時亦仍未鑑界測量，因此，亦不可能提及
    系爭土地有甚大部分位在陡坡之下之情形。被告以原告先前之存證信函，未經表
    明系爭土地有甚大部分位在陡坡下，而抗辯原告所主張受詐欺為不可採云云，自
    屬誤會。為此，提起本訴，並聲明：(一)被告應給付原告一百五十萬元，及自起訴
    狀繕本送達翌日起至清償日止，按年息百分之五計算之利息；(二)願供擔保請准宣
    告假執行。
貳、被告則以：
一、本件原告起訴主張謂伊向被告洽購系爭土地時，被告聲稱系爭土地全部位於平台
    之上，但伊嗣後委請他人測量結果竟有一一九四平方公尺位在西南側陡坡底下，
    兩者落差十餘公尺，被告故意隱瞞上情而為不實之告知，使伊誤信為真而為承買
    之意思表示，爰依法撤銷受詐欺所為承買之意思表示，要求被告返還已付價金云
    云，純屬原告悔約之事後託詞。蓋上情早於雙方洽商買賣時早已明白告知，且仲
    介商力霸房屋惠文加盟店人員亦曾陪同原告乙○○○夫妻至現場勘查，故原告主
    張伊受被告詐欺始為承買之意思表示云云，均非事實。
二、次參諸原告前曾委請其夫陳春棟及甘龍強律師所發共三份存證信函中拒絕履約之
    藉口次次不同等情益明：蓋原告之夫陳春棟於九十三年七月二十二日以台中英才
    郵局第一七○二八號存證信函稱：「…，七月二日晚間因大雨造成上開標的土石
    崩塌，地基流失，與購買時之現況明顯有異，對本人造成莫大之損害。…。」等
    語。嗣原告委任甘龍強律師於九十三年八月二日以台中法院郵局第四○○一號存
    證信函謂：「…二、乙○○○向台端購買太平市○○○段三○六八地號土地，約
    定完稅時給付第三期款九十八萬元，如今尚未完稅，台端即催促給付該款，顯與
    約定不合。三、上開買賣土地於七二水災時有所崩塌，且有土石沖積情形，依買
    賣契約第七條第二項『…』之約定，台端就上述天災受損為修復前，乙○○○自
    得為同時履行抗辯，拒絕給付價金。…。」等語。其後甘龍強律師復於九十三年
    十月四日以台中大全街郵局第二六二一號存證信函謂：「…二、乙○○○向台端
    購買太平市○○○段三○六八地號林地，洽談買賣時，台端聲稱該土地面積八七
    三五平方公尺全部位於平台之上，但乙○○○委請洛卡素測量事務所測量結果，
    該地號土地位在平台上之面積為七五四一平方公尺，其餘一一九四平方公尺則位
    在西南側陡坡底下，兩者落差數十公尺。台端故意隱瞞上情而為不實之告知，使
    乙○○○誤信為真而為承買之意思表示，如今乙○○○既查覺台端之詐欺，爰依
    法撤銷承買之意思表示。請即將乙○○○已付價金如數返還。…。」等語。原告
    上開函述內容均非事實，除經被告委請律師五次以存證信函否認、催告及依系爭
    契約書第八條第一、二、三項之約定解除契約及沒收原告已付之全部款項一百五
    十萬元外，依原告之夫陳春棟上開存證信函謂：「…與購買時之現況明顯有異…
    」等語，亦堪明原告及其夫對系爭土地於購買時之現況知之甚詳，益見原告主張
    受被告詐欺而為承買之意思表示云云，並非事實。原告主張依民法第九十二條第
    一項前段規定撤銷承買之意思表示及依民法第一百七十九條規定請求返還不當得
    利一百五十萬元云云，並無理由。
三、又證人甲○○於九十四年一月二十八日　鈞院審理中所為證言內容大體上屬實，
    惟部分證言內容與事實不符，避重就輕，語意含糊，易生誤解，有加以補充說明
    之必要。蓋被告於帶同證人甲○○至系爭土地踏看時確已將系爭土地現狀及範圍
    均明確指明並告知證人甲○○，證人甲○○亦已向地政機關申請地籍圖、土地謄
    本等相關文件核對，足證被告並無隱匿交易訊息或施用詐術。雖證人甲○○當日
    證言中有：「…。當時被告有跟我說，坡上土地是屬系爭三○六八號土地，坡下
    土地是屬於國有財產局的，…。」「被告並未告訴我該坡度之土地是誰的，該坡
    度是屬於垂直坡，人無法行走、利用。其上有生有雜草。」等語，易令人產生被
    告隱匿該坡度土地屬系爭買賣標的土地範圍內之交易訊息之誤解。惟查：被告從
    未告知證人甲○○謂系爭三○六八地號土地均位於陡坡上方，證人甲○○此部分
    之證言不實在。依證人甲○○當日所證：「我能確認的是：一九七之六四八屬於
    國有財產局，它和三○六八是相鄰，中間有坡度為界線，這是被告告訴我的。」
    等語，並參諸系爭土地地籍圖堪明系爭土地與國有財產局所有之同段一九七之六
    四八地號土地係相鄰接，而該垂直坡度土地部分係位於該二筆土地鄰接處，亦即
    該垂直坡度土地倘非屬系爭土地，即屬該一九七之六四八地號土地範圍，斷無屬
    第三筆土地之可能。此再參諸證人甲○○當日曾證稱被告曾告知伊該國有財產局
    土地範圍到垂直坡底下等語，堪明被告確無隱匿、詐欺之行為。依證人甲○○當
    日所證：「被告有明確告訴我，坡上種植檳榔樹之範圍，範圍內均屬於系爭三○
    六八地號之土地。坡下屬於國有財產局之土地。我也有詳細轉述給原告聽。」等
    語，參諸原告起訴狀附證三之測量成果圖所示，其圖上之ｆ區下方之綠色界線（
    即其圖例所載：「ｄ部分以檳榔樹作為現況使用界」等語）恰與該二筆土地界線
    相同等情，堪明被告確無隱匿、詐欺之行為。依證人甲○○當日所證：「…原告
    要買受系爭土地時，我有帶同原告到系爭土地現場踏看一遍，我有將被告指界及
    買賣條件轉述給原告聽。當時被告並沒有陪同到現場，是由我轉述被告的話給原
    告聽。」「（問：成交之前有無交付地籍圖、土地謄本等相關文件給原告看？）
    有，成交之前依照規定都會拿給買方看，而且我也會帶買主即原告到現場看。是
    由被告授權的，授權我去地政機關請領產權證明之文件，再交給原告看。」等語
    ，堪明被告確已充分告知交易條件、訊息，且原告亦曾親至系爭土地現場踏看，
    足證原告確已充分瞭解系爭土地現況及交易條件，堪明被告確無隱匿、詐欺之行
    為。依被告於本件委託仲介及買賣交易之過程中均曾帶同證人甲○○至現場踏看
    指界，並全權授權申領地籍圖、土地謄本交付原告徵信、查核等情觀之，被告亦
    顯然無詐欺、隱匿之意圖。本件原告之所以毀約拒買，似係原告因其本身因素無
    法依其原計畫自銀行貸得預定之三百五十萬元額度貸款，致無力付款履約所致等
    語資為抗辯。並聲明：(一)駁回原告之訴及假執行之聲請；(二)如受不利判決，願供
    擔保請准宣告免為假執行。
參、兩造不爭執之事項：本件原告於九十三年七月二日，與被告簽訂不動產買賣契約
    書，向被告買受系爭土地，約定買賣總價五百九十八萬元，簽約當日給付一百五
    十萬元。系爭土地西南側有陡坡，其位在平台上之土地面積為七五四一平方公尺
    ，其餘一一九四平方公尺則位於西南側陡坡下方，兩者落差約十餘公尺。原告曾
    委請甘龍強律師撰發九十三年十月四日台中大全街郵局第二六二一號存證信函以
    受詐欺為由主張撤銷承買之意思表示，被告並於九十三年十月六日收受該函等情
    ，為兩造所不爭，堪信為真實。
肆、得心證之理由：
一、本件兩造所爭執之處，應在於就系爭土地之買賣，原告有無因受被告詐欺而為承
    買之意思表示？原告主張依民法第九十二條第一項前段規定撤銷承買之意思表示
    及依民法第一百七十九條規定請求返還不當得利一百五十萬元，是否有理由？就
    系爭土地西南側有陡坡，陡坡上下落差為十餘公尺乙節，被告是否應負物的瑕疵
    擔保責任？原告憑以解除買賣契約，是否有理由？
二、首就系爭土地之買賣，原告有無因受被告詐欺而為承買之意思表示？之爭點以論
    ：原告主張系爭土地西南側有陡坡，當初被告聲稱其所有之系爭土地，全部位在
    該陡坡上方之平台上，但原告買受該土地後，經鑑界測量，其位在平台上之土地
    面積僅七五四一平方公尺，其餘一一九四平方公尺則位在西南側陡坡下方，兩者
    落差達十餘公尺，被告明知上情，卻故意為不實之告知，使原告誤信其告知（即
    系爭土地全部位在平台上），而為承買系爭土地之意思表示，原告因受被告詐欺
    而為承買之意思表示，經依民法第九十二條第一項前段規定，以存證信函撤銷該
    意思表示之事實，業據其提出不動產買賣契約書影本一件、土地登記謄本、地籍
    圖各一件、測量成果圖二件、存證信函及雙掛號回執等影本各一件附卷為憑，被
    告則否認有原告主張之詐欺情事，並以前揭情詞置辯，復據其提出原告方面所寄
    存證信函影本三份、被告所寄存證信函及回執等影本各五份存卷可稽。經查原告
    所舉證人甲○○（即被告所稱仲介商力霸房屋惠文加盟店人員）於本院九十四年
    一月二十八日言詞辯論期日到庭結證稱：「（法官問：提示系爭測量成果圖，問
    本件是否是擔任仲介？何人委託你？）是的，我是力霸仲介之職員，是被告丙○
    ○委任我出賣的。因為本件是土地買賣，所以委託我之時，被告有帶同我去現場
    把整塊土地全部踏看一遍。當時我有問他系爭土地之界線。當時被告有跟我說，
    坡上土地是屬系爭三○六八號土地，坡下土地是屬於國有財產局的，但是被告有
    承租，當時約定，買賣如有成交，包括坡上三○六八地號土地，也一併包括承租
    之坡下土地，均交付於買受人。坡上土地係買賣關係，坡下土地則屬於承租權之
    轉讓。該測量成果圖上，橘色代表路、坡度有二層樓高，很好辨認。後來原告要
    買受系爭土地時，我有帶同原告到系爭土地現場踏看一遍，我有將被告指界及買
    賣條件轉述給原告聽。當時被告並沒有陪同到現場，是由我轉述被告的話給原告
    聽。」、「（原告訴代問：當時被告是否有明確告知系爭三○六八土地是否全在
    在坡上？）被告有明確告訴我，坡上種植檳榔樹之範圍，範圍內均屬於系爭三○
    六八地號之土地。坡下屬於國有財產局之土地。我也有詳細轉述給原告聽。」、
    「（被告訴代問：被告有無直接跟原告講上述的話？）在簽約時，被告有明確向
    原告陳述系爭坡上土地屬於三○六八地號土地，即買賣範圍。坡下土地是向國有
    財產局承租的，買賣成交後，會一併將承租權轉讓給原告。」等語甚詳，核與原
    告主張系爭土地西南側有陡坡，簽約當初被告有對伊聲稱其所有之系爭土地，全
    部位在該陡坡上方之平台上等語相符，堪信原告此部分之主張為真實，至被告雖
    否認證人此部分證言之真實性，然查證人甲○○係受被告委任出賣系爭土地之人
    ，衡情應不會故為不實證言以加損害於委任人即被告，其證言真實性，當無可疑
    ，被告此部分之抗辯，應不可採。查被告於出售系爭土地前，既向原告表明系爭
    買賣土地，係全部位在陡坡上方之平台上，陡坡下方為其承租之國有林地，此據
    證人甲○○證述明確，系爭土地西南側有陡坡，陡坡上下落差為十餘公尺，復為
    兩造所不爭，其土地現況與全部土地均位在同一平面上，其價值有極大差異，在
    土地利用之規劃上，亦截然不同，至本件買賣契約雖約定，被告所承租位於陡坡
    下方之國有土地，一併將承租權轉讓與原告，但被告既向原告聲稱其所有而出賣
    與原告之土地係全部位在平台上，則實際上該土地有甚大面積位在陡坡下，造成
    該土地價值有重大差異，被告故意為不實告知，其屬詐欺，已確然無疑，則被告
    猶執前詞否認有原告主張之詐欺情事，顯與事實未符，應不可採，本件仍應以原
    告之主張，較可採信為真實。
三、綜上，被告於本件買賣簽約時，故為前述不實之告知，使原告誤信其告知（即系
    爭土地全部位在平台上），而為承買系爭土地之意思表示，則原告主張其係因受
    被告詐欺而為承買之意思表示，復憑以依民法第九十二條第一項前段規定撤銷該
    承買之意思表示，即屬有據。按「無法律上之原因而受利益，致他人受損害者，
    應返還其利益；雖有法律上之原因，而其後已不存在者，亦同。」，民法第一百
    七十九條定有明文。本件系爭土地之買賣，原告已經給付價款一百五十萬元，為
    兩造所不爭，原告撤銷承買之意思表示後，兩造間之買賣契約已不復存在，被告
    取得該價款之法律上原因，亦不復存在，原告自得依民法第一百七十九條規定，
    請求被告返還該不當得利。從而，原告憑以訴請被告應給付原告一百五十萬元，
    及自起訴狀繕本送達翌日即九十三年十二月一日起至清償日止，按年息百分之五
    計算之利息，即為有理由，應予准許。
四、本件事證已臻明確，兩造其餘之攻擊防禦方法無逐一論述之必要，附此敘明。
伍、假執行之宣告：
    兩造陳明願供擔保，聲請宣告假執行或免為假執行，經核無不合，爰分別酌定相
    當擔保金額准許之。
陸、訴訟費用負擔之依據：民事訴訟法第七十八條。
中　　　華　　　民　　　國　　九十四　　年　　　三　　　月　　　十五　　日
                                臺灣台中地方法院民事第二庭
~B法　　　官　呂明坤
右為正本係照原本作成
如對本判決上訴，須於判決送達後廿日內向本院提出上訴狀
中　　　華　　　民　　　國　　九十四　　年　　　三　　　月　　　十五　　日
~B法院書記官　林金枝
